最高法院民事判決　　　　　　　一○○年度台上字第六○七號
上　訴　人　蘇 金 
訴訟代理人　楊 永 吉律師
被 上訴 人　黃 士 辨
訴訟代理人　吳 天 富律師
被 上訴 人　黃 士 瀛
　　　　　　廖黃冬雪
　　　　　　黃 薏 臻
　　　　　　黃 美 蘭
　　　　　　黃 興 
　　　　　　黃 興 宏
　　　　　　賴 黃 
　　　　　　賴 黃 果
　　　　　　黃 興 藝
　　　　　　黃 文 莉
　　　　　　黃 道 威
上列當事人間請求確認通行權存在事件，上訴人對於中華民國九
十九年十二月七日台灣高等法院台中分院第二審更審判決（九十
八年度重上更(二)第四九號），提起上訴，本院判決如下：
    主  文
上訴駁回。
第三審訴訟費用由上訴人負擔。
    理  由
本件上訴人主張：伊所有坐落台中市○○區○○段一五九之四○
地號、一五九之九六地號土地（下稱系爭甲地），與兩造共有之
系爭土地相鄰，系爭甲地係無對外通路之袋地，僅能由系爭土地
上如第一審判決附圖（下稱附圖）所示Ｃ部分（寬三．七公尺）
面積一六九平方公尺土地（下稱系爭乙地）對外通行至公路，詎
被上訴人黃士辨竟於如附圖所示ＣＤ連線上設置鐵門、ＩＪ連線
上設置水泥牆（下稱系爭地上物），致伊無法通行等情。爰依民
法第七百八十七條規定，求為確認對系爭乙地有通行權存在，及
命被上訴人黃士辨將系爭地上物拆除，暨命被上訴人容忍伊在系
爭乙地通行，並不得設置地上物或為任何妨害伊通行行為之判決
（上訴人逾上開請求部分，已受敗訴判決確定）。
被上訴人則以：系爭甲地並非袋地，且得以自相鄰之狄斯耐社區
○○○道路直通公路，上訴人應向該土地所有人主張通行權。又
系爭土地經劃定為第二種住宅區土地，可供建築房屋，上訴人在
系爭土地之應有部分僅六十萬分之二一四四三，其通行範圍不應
超過其應有部分，並應擇損害最少之處所及方法為之等語，資為
抗辯。
原審審理結果，以：系爭甲地周圍現況為：西側與兩造共有之系
爭土地相鄰，惟北邊緊臨狄斯耐社區，原留有已開闢五．八五公
尺，長約十四公尺之二條既成道路，通達系爭甲地，並連接寬約
十公尺道路直達中豐公路，有台中市中正地政事務所測量、繪製
系爭土地周圍現況測量圖在卷可稽。雖北側該二條既成道路與系
爭甲地間，現為迪斯耐社區築有圍牆阻隔，但因恐上訴人主張袋
地通行，必須拆除圍牆造成損害，該社區已特為其預留圍牆大門
一座，此觀門柱之間臨時以磚圍堵即明，且有現場相片數幀附卷
可查，復為兩造所不加爭執。系爭甲地現與公路並無適宜之聯絡
，致不能為通常之使用，要可認定。被上訴人辯稱系爭甲地並非
袋地乙節，與事實不符，尚難憑採。系爭甲地，其中之一五九之
九六地號土地，係於九十二年七月二十一日由同段一五九之四○
分割而由上訴人取得所有權，而相鄰之狄斯耐社區一五九之二三
八、一五九之二三五、一五九之二四七、一五九之二四八地號土
地及其地上建物，則分別於同年六月二十日、九十三年十月間登
記所有權人，有土地、建物登記簿謄本附卷可考，狄斯耐社區建
商指派挖土機共同為系爭甲地整地，亦有當時整地照片在卷可憑
。且該圍牆係於九十三年六月二十四日整地後所建，被上訴人主
張該圍牆係屬違建，上訴人復不加否認，台中市政府函覆該址並
未申請圍牆雜項工作物，係未經申請許可擅自建造之違章建築，
應係於九十三年八月二日領得使用執照後擅自增建等情，有台中
市政府函在卷可佐，稽諸圍牆留有門柱，其間臨時以磚砌上圍堵
以觀，足證被上訴人主張系爭甲地，本與狄斯耐社區計畫共同開
發興建住宅，並經由社區寬五．八五公尺既成道路對外通行，而
非從系爭土地通行乙節，尚非無因。於狄斯耐社區之圍牆建置前
，該社區座落之土地係與系爭甲地毗鄰相通，則系爭甲地對外聯
絡，本可選擇由北邊或西邊通行至台中市○○路二九八巷道路，
即北邊經由前述社區○○○道路後，西行社區內寬約十公尺道路
，或自西側直接西行，經由系爭土地如附圖Ａ部分，再經社區五
．八五公尺既成道路而至上開北屯路二九八巷道路，此據前審勘
驗現場屬實，並製有勘驗筆錄及現場略圖在卷可稽，復有土地複
丈成果圖、地籍謄本、照片等件存卷可資核對。是本件狄斯耐社
區建立上開圍牆後，上訴人始無法北行，經由兩側之狄斯耐社區
○○○○路二九八巷道路，洵堪認定。依系爭土地及其周圍土地
現狀，狄斯耐社區預留二條現成之社區道路，倘能拆除圍堵之磚
塊，上訴人經由寬約十公尺道路通行至聯外道路，輕而易舉，損
害甚為輕微；反觀系爭土地，黃士辨雖對外建有鐵門，但鐵門旁
另留至少約一．二公尺寬無障礙之通行巷道，即如附圖Ａ所示面
積○．○○三三公頃土地，上訴人及被上訴人均得隨意通行無阻
，則上訴人經由西北側之狄斯耐社區○○道路，亦為可行。且系
爭甲地原與狄斯耐社區土地相通，上訴人捨此不為，待狄斯耐社
區築牆阻隔後，始轉向被上訴人主張欲通行系爭乙地，自難認其
主張為有理由。再系爭土地非屬都市○○道路用地，乃經台中市
政府公告劃定為第二種住宅區土地，有台中市政府九十四年十一
月十六日府都計字第○九四○二一七三七六號函附卷可查，而上
訴人主張通行系爭乙地充作通道，致系爭土地無法建築臨北屯路
二九八巷店面，影響被上訴人對於系爭土地之權益甚大，有被上
訴人提出之建築平面圖、土地登記簿謄本存卷可按，系爭土地倘
提供系爭乙地供作通行道路，被上訴人所受損害不貲，不言可喻
。兩相比較，上訴人主張通行系爭乙地，與民法第七百八十七條
所示擇其周圍地損害最少之處所及方法之規定，即有未合。是上
訴人應選擇損害較少之狄斯耐社區○○○○○道路通行，方始合
法。綜上所述，系爭甲地係於迪士耐社區建立上開圍牆後，始成
為袋地，則上訴人容任狄斯耐社區築一圍牆，並捨狄斯耐社區○
○道路不予通行，而主張通行系爭乙地至台中市○○路二九八巷
道路，顯非選擇其周圍地損害最少之處所及方法為之，殊堪認定
。從而上訴人本於民法第七百八十七條袋地通行權之法律關係，
請求確認其對系爭乙地有通行權，黃士辨並應將系爭地上物拆除
，被上訴人並應容忍上訴人在前項有通行權之土地通行，不得設
置地上物或為任何妨害上訴人通行之行為，為無理由，不應准許
，並說明其餘攻擊防禦方法對判決不生影響，不予逐一審酌，爰
將第一審所為上訴人勝訴判決之部分予以廢棄，駁回上訴人該部
分之訴，於法核無違誤。上訴論旨，就原審取捨證據、認定事實
之職權行使，指摘原判決關於其敗訴部分不當，求予廢棄，非有
理由。
據上論結，本件上訴為無理由。依民事訴訟法第四百八十一條、
第四百四十九條第一項、第七十八條，判決如主文。
中    華    民    國  一○○  年    四    月  二十一  日
                      最高法院民事第三庭
                          審判長法官  劉  延  村  
                                法官  許  澍  林  
                                法官  黃  秀  得  
                                法官  魏  大  喨  
                                法官  沈  方  維  
本件正本證明與原本無異
                                      書  記  官  
中    華    民    國  一○○  年    五    月    三    日
                                                      v